臺灣高等法院民事判決
108年度上字第1313號
上  訴  人  林再祥  
            林明隆  
            林昱宜(即林永福之承受訴訟人)

            林欽琦(即林永福之承受訴訟人)

上4 人共同
訴訟代理人  謝碧鳳律師
被  上訴人  陳惠貞  
            陳瑞祥  
            陳瑞銘  
            陳惠珠  

            陳清谷  
            陳雲英  
            李陳雪娥
            賴陳明君
            陳菁梅  
            橋本開發有限公司

法定代理人  林正棚  
被  上訴人  陳品翰  
            李孟軒  

上12人共同
訴訟代理人  曾翊翔律師

上列當事人間請求調整租金事件，上訴人對於中華民國108年9月
27日臺灣新北地方法院108年度訴字第1199號第一審判決提起一
部上訴，本院於109年5月20日言詞辯論終結，判決如下：
    主      文
上訴駁回。
第二審訴訟費用由上訴人林再祥、林昱宜、林欽琦連帶負擔百分
之六十二，餘由上訴人林明隆負擔。
    事實及理由
一、被上訴人主張：坐落新北市○○區○○段000○00000○000地號土
    地（面積58.92平方公尺、0.82平方公尺、73.46平方公尺）
    （下單獨逕稱地號，合稱系爭土地）分別為附表一、二所示
    被上訴人共有。早年林進氣（即上訴人林明隆之父）、林文
    濱（即上訴人林再祥之父，上訴人林昱宜、林欽琦之祖父）
    （上開上訴人下單獨逕稱姓名，合稱上訴人）向伊等前手共
    同承租系爭土地為基地使用，分別於如附表三所示位置興建
    門牌號碼新北市○○區○○路0段00○00號等未辦保存登記建物（
    下單獨逕稱門牌號碼，合稱系爭房屋），嗣兩造各依繼承、
    買賣或贈與等法律關係（詳如附表一、二、三取得原因欄所
    示），取得系爭土地所有權、系爭房屋事實上處分權，並承
    受各自前手彼此間約定之租賃關係。上訴人（包括其前手）
    自民國（下同）91年7月1日起至108年7月31日止，繳付伊等
    系爭土地每年租金共新臺幣（下同）8萬4,490元，惟系爭土
    地及其周邊商業繁榮、交通便捷、生活機能完善，其利用效
    益與經濟價值遽增，726地號之109年申報地價、公告現值與
    99年相較，調高幅度分別達189%、261%，原定租金顯已偏低
    ，爰依民法第442條或第227條之2第1項規定，請求自108年7
    月1日起，將系爭土地租金調整為按108年申報地價年息8%計
    算，即726、727-1地號土地租金調整為每年共24萬4,695元
    （計算式：公告地價6萬4,000元/㎡×0.8<申報地價為公告地
    價8成>×面積(58.92+0.82)平方公尺×年息8%=24萬4,695.04
    元，元以下四捨五入，下同），727地號土地租金調整為每
    年共30萬0,892元（計算式：公告地價6萬4,000元/㎡×0.8<申
    報地價為公告地價8成>×面積73.46平方公尺×年息8%=30萬0,
    892.16元）（被上訴人逾上開部分之請求，經原審判決被上
    訴人敗訴，未據被上訴人聲明不服，已經確定，非本件審理
    範圍）。
二、上訴人則以：系爭房屋自日治時期興建迄今，未曾改建，於
    68年間系爭房屋前方所臨三和路拓寬，因當時土地所有人拒
    絕出具土地使用權同意書，致伊等僅能沿拆除線略將拆餘房
    屋整修門面使用，無從改建、增建，現仍為磚石造建物，僅
    能低度使用，其中17號數十年來均出租與簡金郎經營「大同
    雨衣行」，自84年7月起租金皆為每月2萬元，但簡金郎已於
    109年2月5日搬離，不再承租，且17號面積約13坪，屋況非
    佳，難以出租，19號則由林再祥經營「協益皮帶輪行」及自
    住使用，726地號之109年申報地價、公告現值與99年相較，
    調高幅度固分別達189%、261%，但727地號同期間申報地價
    、公告現值之調高幅度僅分別為122%、154%，被上訴人請求
    自108年7月31日起調整每年租金為按108年申報地價年息8%
    計算，實屬過高，被上訴人請求之土地租金調整金額應予減
    半，即726、727-1地號調整為每年12萬2,348元（計算式：
    被上訴人請求金額24萬4,695元×1/2=12萬2,347.5元），727
    地號調整為每年15萬0,446元（計算式：被上訴人請求金額3
    0萬0,892元×1/2=15萬0,446）等語，資為抗辯。
三、被上訴人於原審起訴聲明：㈠上訴人租用附表一所示被上訴
    土地，應付之租金自108年7月1日起調整為每年30萬5,868元
    。㈡上訴人租用附表二所示被上訴人土地，應付之租金自自1
    08年7月1日起調整為每年37萬6,115元。上訴人於原審答辯
    聲明：被上訴人之訴駁回。原審為被上訴人一部勝訴之判決
    ，即判命上訴人租用附表一所示被上訴人土地，應付之租金
    自108年7月1日起調整為每年24萬4,695元，租用附表二所示
    被上訴人土地，應付之租金自108年7月1日起調整為每年30
    萬0,892元，並駁回被上訴人其餘請求。上訴人不服，提起
    一部上訴，於本院上訴聲明：㈠原判決關於命上訴人給付附
    表一所示被上訴人土地，應付之租金自108年7月1日起調整
    為每年超過12萬2,348元部分；及上訴人給付附表二所示被
    上訴人土地，應付之租金自108年7月1日起調整為每年超過1
    5萬0,446元部分；暨除確定部分外之訴訟費用裁判均廢棄。
    ㈡上開廢棄部分，被上訴人在第一審之訴駁回。被上訴人於
    本院答辯聲明：上訴駁回。
四、查附表一、二所示被上訴人為系爭土地之所有人，早年林進
    氣（即林明隆之父）、林文濱（即林再祥之父，林昱宜、林
    欽琦之祖父）共同向其等前手承租系爭土地為基地使用，分
    別於如附表三所示位置興建17、19號房屋，嗣兩造各依繼承
    、買賣或贈與等法律關係（詳如附表一、二、三取得原因欄
    所示），取得系爭土地所有權、系爭房屋事實上處分權，並
    承受各自前手彼此間約定之不定期租賃關係，上訴人繳付被
    上訴人系爭土地租金明細，如附表四所示等情，為兩造所不
    爭執，並有被上訴人戶籍謄本、土地登記謄本、土地複丈成
    果圖及附表四備註欄所列上訴人繳付土地租金證明在卷可證
    （見原審卷第117至121頁、本院卷㈡第75至95頁、本院卷㈠第
    311頁、第167至267頁），上開事實堪認為真實。
五、被上訴人主張系爭土地及其周邊商業繁榮、交通便捷、生活
    機能完善，其利用效益與經濟價值遽增，惟上訴人自91年7
    月1日起迄今，每年繳付系爭土地租金共8萬4,490元，顯已
    偏低，爰依民法第442條或第227條之2第1項規定，請求自10
    8年7月1日起，將系爭土地租金調整為按108年申報地價年息
    8%計算等情，上訴人固不否認地價上漲，惟辯稱系爭房屋因
    土地所有人拒絕出具土地使用權同意書，迄今未曾改建、增
    建，其等使用效益並未隨之大幅增加，被上訴人請求租金調
    整超過按系爭土地108年申報地價年息4%計算部分，應屬無
    據等語。是本件主要爭點為：㈠系爭土地是否因價值上漲而
    有調整租金之必要？㈡如有，被上訴人請求將上訴人租用附
    表一、二所示土地應付之租金，自108年7月1日起調整為每
    年24萬4,695元、30萬0,892元，有無理由？本院判斷如下：
  ㈠系爭土地是否因價值上漲而有調整租金之必要？
　  ⒈按租賃物為不動產者，因其價值之昇降，當事人得聲請法
      院增減其租金。但其租賃定有期限者，不在此限，民法第
      442條定有明文。又民法第442條所謂不動產價值之昇降，
      係指租賃物本身之價值，於租賃契約成立後有昇降者而言
      （最高法院26年滬上字第4號判決先例意旨參照）。次按
      ，土地之公告現值為土地移轉時據以課徵土地增值稅時計
      算土地價值之依據，此觀土地稅法第30條之規定甚明；且
      國家徵收土地通常以公告現值加四成作為補償費給付之標
      準，乃眾所周知之事實，是土地之公告現值應可反映土地
      之交易價格，作為衡量土地價值之客觀依據。
　　⒉查系爭土地位於新北市三重區三和路市區商圈，系爭土地
      於91年之每平方公尺公告土地現值，726地號為10萬7,184
      元，727、727-1地號均為18萬0,960元（見本院卷㈠第269
      、275、281頁），被上訴人於108年2月13日提起本件訴訟
      （見原審卷第13頁）時，系爭土地每平方公尺之公告土地
      現值均已調昇為31萬7,000元（見本院卷㈠第 271、277、2
      83頁），嗣於上訴後之109年1月又調整每平方公尺31萬6,
      000元（見本院卷㈡第75、83、89頁），是以系爭土地價值
      ，自91年起迄今，分別已漲昇約達2.948倍、1.746倍（72
      6地號：31萬6,000元÷10萬7,184元≒2.9482，小數點第4位
      以下四捨五入，下同；727、727-1地號：31萬6,000元÷18
      萬0,960元≒1.7462），可見系爭土地之價值已較91年7月
      時大幅上漲，如仍以每年8萬4,990元計算之租金，顯屬過
      低，依照上開說明，被上訴人依民法第442條規定聲請調
      整租金，於法自屬有據，應予准許。而本院就被上訴人此
      部分請求，既已依民法第442條規定之法律關係准許其請
      求，則其基於同一目的，為訴之重疊合併，主張或依民法
      第227條之2第1項規定，請求調整系爭土地租金部分，是
      否有理由，即無庸審酌，附此敘明。 
　㈡被上訴人請求將上訴人租用附表一、二所示土地應付之租金
    ，自108年7月1日起調整為每年24萬4,695元、30萬0,892元
    ，有無理由？　
　　⒈按城市地方房屋之租金，以不超過土地及其建築物申報總
      價年息10%為限，此於租用基地建築房屋之租金準用之，
      土地法第97條第1項、第105條定有明文。而基地租金之數
      額，除以基地申報地價為基礎外，尚須斟酌基地之位置、
      工商業繁榮之程度、承租人利用基地之經濟價值及所受利
      益等項，並與鄰地租金相比較，以為決定，並非必達申報
      總地價年息10%最高額（最高法院68年台上字第3071號判
      決先例意旨參照）。又上開規定係針對供住宅使用之房屋
      而設，以避免哄抬住屋租金，至於城市地方租地建屋供營
      業使用者，承租人得以營商享受商業上之特殊利益，所約
      定之租金，不受上開條文限制（最高法院107年度台上字
      第1391號判決意旨參照）。
　　⒉查系爭土地面臨新北市三重區三和路2段，其上如附表三所
      示位置為系爭房屋占用外，另17.06平方公尺為新北市三
      重區三和路2段21巷道路，17號房屋於109年2月5日以前由
      簡金郎向林明隆承租經營「大同雨衣行」，19號房屋則為
      林再祥經營之「協益皮帶輪行」，均非僅供住宅使用，然
      皆為老舊磚石造房屋，業經本院至現場履勘查明屬實，並
      有現場地圖、勘驗筆錄及現場照片在卷可證（見原審卷㈠
      第57頁、本院卷㈠第125至136頁、第137至147頁），又系
      爭土地坐落於新北市三重區三和路2段之商業區，距省道
      台一甲縣重新路2段約350公尺，距新北環河快速道路約40
      0公尺，3分鐘內可開車經由省道接上台北橋直達台北市，
      距台北市僅不到1公里路程，與國道1號交流道也僅900公
      尺距離，且位於捷運三重國小站及台北橋站之間，距離各
      約600公尺，交通非常便利，且附近緊鄰三和夜市，周邊
      有三重國中小學、光榮國中小學、正義國小等九年一貫學
      區，亦有銀行、影城、圖書館，且三和路2段商店林立，
      周邊商業交易繁榮熱絡，生活機能完善，且系爭房屋均為
      老舊磚石造房屋，參以系爭土地周邊土地、建物市場交易
      行情，同位於三和路2段之土地，其每坪售價約為149萬元
      ，而同路段之店面，其每坪售價亦約達140萬元，有系爭
      土地周邊設施圖解、信義房屋網站頁面（108年1月16日列
      印截圖）、（好房網網站頁面（108年1月16日列印截圖）
      在卷可證（見原審卷第47至55頁），可見該地區不動產增
      值急速，並佐以17號房屋前自84年7月起，由林明隆以每
      月2萬元、每年共24萬元之租金，出租予簡金郎經營「大
      同雨衣行」，而17號房屋面積44.21平方公尺，是林明隆
      就17號房屋及土地自84年7月起，每平方公尺即收取租金5
      ,429元（計算式：24萬元÷44.21平方公尺=5,428.0000000
      00000元），及19號房屋面積共71.93平方公尺，由林再祥
      經營「協益皮輪帶行」，參照上開計算之17號房屋及土地
      每平方公尺租金，推算其自84年7月起每年即受有相當於3
      9萬0,508元（計算式：5,429元/㎡×71.93㎡≒39萬0,507.97
      元）之租金利潤，但上訴人就系爭土地自91年起至108年6
      月30日止，卻僅每年給付被上訴人共8萬4,490元，及系爭
      房屋興建完成迄今已逾數十年以上，屋況老舊，價值低微
      ，因被上訴人或其前手均拒絕提供土地使用權同意書，致
      上訴人無法進行改建、增建，難以充分發系爭土地之利用
      價值等各情，認原審判命上訴人承租系爭土地，應付之租
      金自108年7月1日起，調整為按108年度申報地價年息8%計
      算，即726、727-1地號土地租金調整為每年共24萬4,695
      元（計算式：公告地價6萬4,000元/㎡×0.8<申報地價為公
      告地價8成>×面積(58.92+0.82)平方公尺×年息8%=24萬4,6
      95.04元），727地號土地租金調整為每年共30萬0,892元
      （計算式：公告地價6萬4,000元/㎡×0.8<申報地價為公告
      地價8成>×面積73.46平方公尺×年息8%=30萬0,892.16元）
      ，核與上訴人出租、使用系爭房屋及土地之每年可獲利益
      相近【調整後每年土地租金合計54萬5,587元（計算式：2
      4萬4,695元+30萬0,892元=54萬5,587元），且被上訴人每
      年須負擔地價稅，以109年為例，試算約6萬9,783元；而
      自84年7月起，上訴人出租、使用系爭房屋（價值低微）
      及土地可獲租金利益每年共63萬0,508元計算式：24萬元+
      39萬0,508元=63萬0,508元）】，應屬適當。上訴人辯稱
      原判決認定之租金調整金額過高，應減為按系爭土地108
      年度申報地價年息4%計算云云，無足採信。
六、綜上所述，被上訴人主張兩造間就系爭土地有不定期租約關
    係存在，系爭土地價值有漲昇，其得依民法第442條規定請
    求調整租金為可採。從而，被上訴人依民法第442條規定，
    請求上訴人承租附表一所示土地，應付之租金自108年7月1
    日起調整為每年24萬4,695元，及承租附表二所示土地，應
    付之租金自同日起調整為每年30萬0,892元，自屬正當，應
    予准許。從而原審此部分為上訴人敗訴之判決，並無不合。
    上訴論旨指摘原判決此部分不當，求予廢棄改判，為無理由
    ，應駁回上訴。
七、本件事證已臻明確，兩造其餘之攻擊或防禦方法及所用之證
    據，經本院斟酌後，認為均不足以影響本判決之結果，爰不
    逐一論列，附此敘明。
八、據上論結，本件上訴為無理由，依民事訴訟法第449條第1項
    、第78條、第85條第1項但書、第2項，判決如主文。
中　　華　　民　　國　　109 　年　　6 　　月　　17　　日
                  民事第十九庭  
                      審判長法  官  魏麗娟
                            法  官  游悅晨
                            法  官  陳慧萍
正本係照原本作成。
如不服本判決，應於收受送達後20日內向本院提出上訴書狀，其
未表明上訴理由者，應於提出上訴後20日內向本院補提理由書狀
（均須按他造當事人之人數附繕本）上訴時應提出委任律師或具
有律師資格之人之委任狀；委任有律師資格者，另應附具律師資
格證書及釋明委任人與受任人有民事訴訟法第466 條之1第1項但
書或第2項（詳附註）所定關係之釋明文書影本。如委任律師提
起上訴者，應一併繳納上訴審裁判費。
中　　華　　民　　國　　109 　年　　6 　　月　　17　　日

  　　　　　　　　　　　　　書記官  任正人
附註：
民事訴訟法第466條之1（第1項、第2項）：
對於第二審判決上訴，上訴人應委任律師為訴訟代理人。但上訴
人或其法定代理人具有律師資格者，不在此限。
上訴人之配偶、三親等內之血親、二親等內之姻親，或上訴人為
法人、中央或地方機關時，其所屬專任人員具有律師資格並經法
院認為適當者，亦得為第三審訴訟代理人。
附表一：
坐落新北市○○區○○段000○00000地號土地    編號 共有人即被上訴人  應有部分比例 取得原因 1 陳惠貞 70分之8 於民國（下同）82年7月21日繼承，於85年9月19日完成登記 2 陳瑞祥 70分之8 同上 3 陳惠珠 70分之8 同上 4 陳瑞銘 70分之8 同上 5 陳清谷 14分之1 同上 6 陳雲英 14分之1 同上 7 李陳雪娥 14分之1 同上 8 賴陳明君 14分之1 同上 9 橋本開發有限公司 14分之1 於101年8月17日以同年6月20日贈與為登記原因，完成所有權移轉登記 10 陳品翰 70分之8 於106年8月8日以同年3月31日分割繼承為登記原因，完成所有權移轉登記 11 陳菁梅 14分之1  於92年11月13日以同年10月30日買賣為登記原因，完成所有權移轉登記 
附表二：
坐落新北市○○區○○段000地號土地    編號 共有人即被上訴人  應有部分比例 取得原因 1 陳惠貞 70分之8 於82年7月21日繼承，於85年9月19日完成登記 2 陳瑞祥 70分之8 同上 3 陳惠珠 70分之8 同上 4 陳瑞銘 70分之8 同上 5 陳清谷 14分之1 同上 6 陳雲英 14分之1 同上 7 李陳雪娥 14分之1 同上 8 賴陳明君 14分之1 同上 9 橋本開發有限公司 14分之1 於101年8月17日以同年6月20日贈與為登記原因，完成所有權移轉登記 10 陳品翰 70分之8 於106年8月8日以同年3月31日分割繼承為登記原因，完成所有權移轉登記 11 李孟軒 14分之1   
附表三（上訴人所有建物坐落系爭土地位置及面積）：
編號 上訴人 建物門牌號碼 坐落系爭土地位置及面積  取得原因    坐落位置（如附 圖所示編號） 面積（平方公尺）  1 林明隆 新北市○○區○○路0段00號 726⑴ 23.52 繼承    727⑴ 19.87     727-1 0.82  合計    44.21  2 林再祥 林昱宜 林欽琦 新北市○○區○○路0段00號 726⑵ 28.60 繼承    727⑵ 43.33        合計    71.93